臺灣嘉義地方法院民事判決
110年度訴字第478號
原      告  陳建廷  

訴訟代理人  陳怡文律師
被      告  吳清仁  

上列當事人間請求分割共有物事件，本院於民國111年1月20日言
詞辯論終結，判決如下：
    主  文
兩造共有附表一所示土地，應予變價分割，所得價金按附表二所
示應有部分比例分配之。
訴訟費用由兩造按附表二所示訴訟費用分擔比例負擔　　
    事實及理由
壹、程序方面：
    按原告於判決確定前，得撤回訴之全部或一部，但被告已為
    本案之言詞辯論者，應得其同意，民事訴訟法第262條第1項
    定有明文。經查：原告、訴外人蕭俊雄起訴時原請求分割原
    告、蕭俊雄、王蔡阿研、蕭俊斌、黃裕策所共有坐落嘉義縣
    ○○鎮○○段000地號土地，及兩造所共有同段155地號(下稱系
    爭155地號)及159地號(下稱系爭159地號)土地即附表一所示
    之土地(下稱系爭土地)，嗣於民國111年1月3日具狀撤回同
    段132地號土地之起訴，核與首揭規定相符，已生撤回起訴
    之效力。是本件所要審酌者為兩造間就系爭土地之分割事件
    。
貳、實體方面：　　　　
一、原告起訴主張：
（一）系爭土地為兩造所共有，應有部分各為2分之1，系爭土地
      並無法令規定或契約約定不得分割之情形，因兩造無法協
      議分割，為使土地利用更具經濟效益，爰依民法第823條
      第1項、第824條規定，請求准予分割。又系爭土地與同地
      段152、153、154、156、158、162、163、164現況是同一
      個魚塭，實難以供共有人現物分割，如強加分割可能喪失
      整體魚塭之使用效益，原告為系爭土地現況使用人，整個
      區域6公頃土地交叉共有嚴重，除了被告外，所有地主已
      經協議好分割，所以訴請將系爭土地分配由原告取得，原
      告再以公告現值補償給被告，之後原告再與其他共有人協
      議分割，使土地達最有效利用等語。
（二）並聲明：
　　1.兩造共有之系爭土地准予原物分割，分割方式為系爭土地
      歸原告取得，原告按土地公告現值依應有部分折算金錢補
      償被告。
    2.訴訟費用由被告負擔。
二、被告則以：同意分割共有物，但不同意原告的主張，被告希
    望分得系爭155地號土地，方便與旁邊被告所有的144地號土
    地一起使用，不足部分願以公告現值補償等語，並聲明：原
    告之訴駁回，訴訟費用由原告負擔。
三、本院之判斷：
（一）按各共有人，除法令另有規定外，得隨時請求分割共有物
      。但因物之使用目的不能分割或契約訂有不分割之期限者
      ，不在此限。又分割之方法不能協議決定，或於協議決定
      後因消滅時效完成經共有人拒絕履行者，法院得因任何共
      有人之請求，命為下列之分配：1、 以原物分配於各共有
      人；但各共有人均受原物之分配顯有困難者，得將原物分
      配於部分共有人。2、 原物分配顯有困難時，得變賣共有
      物，以價金分配於各共有人；或以原物之一部分分配於各
      共有人，他部分變賣，以價金分配於各共有人，民法第82
      3 條第1 項、第824 條第2 項，分別定有明文。再者，共
      有物之分割方法，應斟酌當事人之聲明、共有物之性質、
      經濟效用及全體共有人之利益等因素決之，惟如分配原物
      有困難時，則應予變賣，以價金分配於各共有人。（最高
      法院57年台上字第2117號、51年台上字第271 號判例亦可
      資參照。）
（二）原告主張系爭土地為兩造所共有，兩造之應有部分如附表
      二所示，無因物之使用目的不能分割之情事，兩造亦未訂
      有不分割期限之契約之事實，為兩造所不爭執，並據原告
      提出土地登記謄本、地籍圖謄本、現場照片(卷第85頁至
      第87頁、第89頁、第93頁)為證，堪信為真實。
（三）至於分割方案，本院審酌如下：
   1、經查，原告主張系爭土地與同段152、153、154、156、15
      8、162、163及164地號土地，為同一魚塭，自70年代即由
      訴外人蕭俊雄養殖魚類等情(見本院111 年1月20日言詞辯
      論筆錄)，並提出上開土地謄本、地籍圖、位置圖、衛星
      照片、現況空拍各一張及現場照片8張在卷可參（卷第275
      頁至第323頁），為被告所不爭執（見本院111 年1月20日
      言詞辯論筆錄），足認系爭土地目前之現況為魚塭之一部
      分無誤。
　 2、原告主張將系爭土地分配由原告取得，原告再以公告現值
      補償給被告云云，為被告所不同意，辯稱不同意原告的主
      張，被告希望分得系爭155地號土地，方便與旁邊被告所
      有的144地號土地一起使用，不足部分願以公告現值補償
      云云，亦為原告所不同意(見本院111 年1月20日言詞辯論
      筆錄)；而兩造均不同意原物分割後，不足部分由對造以
      公告現值補償，亦不提出原物分割之分割方案供本院送製
      圖（見本院111 年1月20日言詞辯論筆錄）。故本院審酌
      系爭土地目前與同段152、153、154、156、158、162、16
      3及164地號土地，為同一魚塭用地之部分，無從切割為數
      獨立之土地而分配於各共有人，故依系爭土地之現狀及使
      用情形，顯不宜以原物分配方式分割系爭土地。
   3、按共有土地或建築物之分割，其目的在於促進共有人對於
      土地或建物之改良運用，以利共有物之利用，並避免共有
      人間因利用共有物產生紛爭，降低其可用性及經濟上價值
      ，故原告既已表明就系爭土地不願繼續維持共有，被告雖
      表示願意分割，但其分割方法亦為原告所不同意，兩造就
      原物分割已無法達成協議。惟本件既無因物之使用目的不
      能分割或契約訂有不分割之期限之情事，另若將原物分配
      於部分共有人，則受分配者對於未受分配或不能按其應有
      部分受分配者，依民法第824 條第3 項規定必須以金錢補
      償，兩造對於金錢補償之標準既無共識，且受分配者未必
      有資力以金錢補償其他共有人，故分割方式亦有困難，若
      透過變價方式，基於市場之自由競爭，可使系爭土地之市
      場價值得以極大化，對於共有人而言，自屬有利，故本院
      斟酌系爭土地之型態、使用情形、經濟效用、兩造之利益
      及意願等一切情形，認為系爭土地予以變價分割，以變價
      後價金按兩造之所有權應有部分比例分配為適當。
四、綜上所述，系爭土地依其使用目的並非不能分割，共有人間
    亦無不能分割之約定，然迄今未能協議分割，本院審酌共有
    人之意願、發揮土地最大經濟效用及整體利用價值，以及按
    原物分割無法符合全體共有人之利益等一切情狀，認將系爭
    土地予以變價，所得價金按兩造應有部分之比例分配，堪認
    係適當、公允之分割方法。從而，原告本於共有人之資格，
    起訴請求分割系爭土地，即屬正當，應予准許，爰判決如主
    文第1項所示。
五、本件雖判准原告分割系爭土地之請求，然分割方法係法院考
    量全體共有人之利益後，依職權所為之決定，原告既為共有
    人之一，亦同受其利，若全由敗訴當事人負擔訴訟費用顯失
    公平，爰依民事訴訟法第80條之1 規定，命勝訴之原告亦負
    擔部分之訴訟費用，爰判決如主文第2 項所示。
六、據上論結，本件原告之訴為有理由，依民事訴訟法第78條、
    第80條之1、第85條第1項但書，判決如主文。
中　　華　　民　　國　　111 　年　　1 　　月　　27　　日
                    民事第三庭法　官　柯月美   
以上正本係照原本作成
如對本判決上訴須於判決送達後20日內向本院提出上訴狀 
如委任律師提起上訴者，應一併繳納上訴審裁判費。 
                              書記官　戴睦憲
中　　華　　民　　國　　111 　年　　1 　　月　　27　　日
附表一：
 編   號   土        地        坐       落      面  積 權  利  範  圍 備考  縣  市 鄉鎮市區   段 小段 地號 平方公尺   001 嘉義縣 布袋鎮 鹿寮段  155 185.09 原告：2分之1 被告：2分之1  002 嘉義縣 布袋鎮 鹿寮段  159 257.95 原告：2分之1 被告：2分之1  
附表二：
編號  共 有 人  應有部分比例 訴訟費用分擔比例  1  陳建廷     2分之1      2分之1  2  吳清仁     2分之1      2分之1